臺灣高雄地方法院刑事判決　　　　　　100年度審易字第741號
公　訴　人　臺灣高雄地方法院檢察署檢察官
被　　　告　劉清法
　　　　　　何武益
　　　　　　吳金春
上列被告等因偽造文書等案件，經檢察官提起公訴（99年度偵字
第35707號），本院判決如下：
    主  文
吳金春意圖使犯人隱避而頂替，處拘役肆拾日，如易科罰金，以
新臺幣壹仟元折算壹日。其餘被訴部分，無罪。
何武益無罪。
劉清法公訴不受理。
    事  實
一、劉清法於民國99年10月10日晚間7 時50分許，騎乘車牌號碼
    OFL-767 號普通重型機車行經高雄市○○區○○路與占岸路
    口，原應注意行車時之車前狀況，隨時採取必要之安全措施
    ，且依當時情形，並無不能注意之情事，竟疏未注意及此，
    又因酒醉而意識恍惚，不慎撞及當日亦飲用酒類之何武益所
    騎乘、搭載吳金春之車牌號碼561-JWP 號普通重型機車（無
    證據證明何武益當日飲用酒類已達不能安全駕駛之程度），
    使何武益與吳金春均人車倒地，何武益受有左臉頰擦傷、左
    眼結膜下出血、左肩擦傷及左膝外側擦傷之傷害（劉清法所
    犯服用酒類不能安全駕駛罪，業經本院100 年度簡字第3793
    號判決處拘役伍拾日；所犯過失傷害罪則據何武益撤回告訴
    ，詳後述）。
二、何武益於肇事後，為逃避據報前往現場處理之員警對其實施
    酒測，竟要求友人吳金春向員警自稱為肇事者，吳金春遂基
    於使何武益隱避而頂替之犯意，於當日晚間7 時50分許，在
    前揭車禍現場，對員警李坤峰詢問車禍時車牌號碼561-JWP
    號重型機車係何人騎乘，向李坤峰供稱：車禍時係我騎乘上
    開機車云云，李坤峰因而未對何武益實施酒測，足生損害於
    警方追查犯罪之正確性。嗣吳金春於翌日主動偕同何武益前
    往高雄市政府警察局港埔派出所供出上情，自首而接受審判
    。
三、案經高雄市政府警察局林園分局報告臺灣高雄地方法院檢察
    署檢察官偵查起訴。
    理  由
壹、證據能力部分：
    本件檢察官、被告劉清法、何武益、吳金春等人於本院準備
    程序時，就起訴意旨所引用各項證據（含傳聞證據、非傳聞
    證據及符合法定傳聞法則例外之證據）均表示不爭執證據能
    力（見本院卷第34頁），且於本院言詞辯論終結前，對於卷
    附具有傳聞證據性質之證據，均已知情，而未聲明異議，本
    院認該等傳聞證據作成時之狀況，並無任何違法取證之不適
    當情形，以之作為證據使用係屬適當，自得採為認定事實之
    證據。
貳、有罪部分（即被告吳金春意圖使犯人隱避而頂替部分）：
一、認定犯罪事實所憑之證據及理由：
    訊據被告吳金春對於上開頂替犯行坦承不諱，核與證人即現
    場處理員警李坤峰偵訊之證述相符，此外，並有警員李坤峰
    99年10月11日、同年月27日職務報告、高雄市政府警察局林
    園分局不予解送報告書各1 份附卷可考，堪認被告吳金春之
    自白與事實相符，本件事證明確，被告吳金春頂替犯行，堪
    以認定。
二、論罪科刑：
    核被告吳金春所為，係犯刑法第164 條第2 項之頂替罪。起
    訴意旨認其所為係犯同法第164 條第1 項後段之使人隱避罪
    ，尚有未洽，起訴法條應予變更。又其於上開頂替犯行未經
    偵查機關發覺前，主動前往高雄市政府警察局港埔派出所坦
    承其犯行，而願接受裁判等情，有員警李坤峰99年10月27日
    職務報告1 份附卷可憑，堪認符合自首要件，爰依刑法第62
    條前段之規定減輕其刑。爰審酌被告吳金春所為之頂替犯行
    ，妨害國家刑罰權實施之正確性，侵害國家法益非輕，原應
    予重懲，惟念及其無前科，有臺灣高等法院被告前案紀錄表
    1 份附卷可憑，因一時虞疏基於友情而犯本件犯行，且其及
    時自首犯罪之舉，使妨害偵查正確性之影響減輕等一切情狀
    ，量處如主文所示之刑，並諭知易科罰金之折算標準，以為
    儆懲。
參、無罪部分（即被告何武益、吳金春使公務員登載不實文書部
    分）：
一、公訴意旨略以：被告何武益、吳金春於與劉清法發生車禍後
    ，其等均明知車禍時車牌號碼561-JWP 普通重型機車之騎乘
    者非被告吳金春，竟為使真正騎乘者、被告何武益隱避，乃
    共同基於使員警登載不實之犯意，於99年10月10日晚間7 時
    50分許，在前揭車禍現場，由被告吳金春對到場處理之員警
    李坤峰供稱：車禍時係我騎乘上開機車云云。被告何武益亦
    稱：車禍時係吳春金騎乘機車云云。李坤峰因此對被告吳金
    春實施酒精測試，果測得吳金春其吐氣所含酒精成份達每公
    升0. 09 毫克，並將前開不實事項，登載在其職務上所掌之
    「高雄縣政府警察局林園分局不予解送報告書」，足生損害
    於警方追查犯罪者之正確性，因認被告何武益、吳金春共犯
    刑法第214 條使公務員登載不實文書罪。
二、惟按犯罪事實應依證據認定之，無證據不得認定犯罪事實，
    又不能證明被告犯罪或其行為不罰者，應諭知無罪之判決，
    刑事訴訟法第154 條第2 項、第301 條第1 項分別定有明文
    。又按刑法第214 條所謂使公務員登載不實事項於公文書罪
    ，須一經他人之聲明或申報，公務員即有登載之義務，並依
    其所為之聲明或申報予以登載，而屬不實之事項者，始足構
    成，若其所為聲明或申報，公務員尚須為實質之審查，以判
    斷其真實與否，始得為一定之記載者，即非本罪所稱之使公
    務員登載不實，最高法院73年台上字第1710號判例意旨可資
    參照。
三、本件公訴人認被告何武益、吳金春涉有使公務員登載不實文
    書犯嫌，無非以被告2 人之供述、證人李坤峰偵訊之證述及
    高雄市政府警察局林園分局不予解送報告書為其論據。惟查
    ：
  (一)被告何武益、吳金春騎乘機車與劉清法發生車禍肇事後，駕
    駛人即被告何武益為恐警方對其實施酒測，乃要求被告吳金
    春向員警承認其為肇事者，被告吳金春因而向據報前往現場
    處理之員警自承為駕駛人，被告何武益並在旁附和，使員警
    將「駕駛人吳金春騎乘普通重機車561-JWP 」之不實事項，
    記載於不予解送報告書等事實，業據被告何武益、吳金春坦
    承不諱，並有上開不予解送報告書附卷可據，固堪認定。
  (二)然道路交通管理之稽查與違規事實之舉發本係勤務警察之責
    任，是縱然被告吳金春、何武益均對到場處理員警謊稱車牌
    號碼561-JWP 重機車之駕駛人為吳金春，員警仍負有查明、
    舉發肇事車輛駕駛人及認定有無違規事實之實質審查義務，
    而非一經被告何武益、吳金春陳報駕駛人，即應據以登載，
    是本件被告何武益、吳金春使員警為不實登載之行為，尚有
    刑法第214 條之構成要件有間，尚難以使公務員登載不實文
    書罪責相繩。此外，復查無其他積極證據足資認定被告何武
    益、吳金春確有檢察官所指之前開使公務員登載不實文書犯
    行，揆諸前開法條之規定，就該部分起訴事實，依法應為被
    告何武益、吳金春無罪之諭知。
肆、公訴不受理部分（即被告劉清法過失傷害部分）：
一、公訴意旨另以：被告劉清法騎乘機車，於99年10月10日晚間
    7 時50分許，行經高雄縣林園鄉○○路與占岸路口，應注意
    行車時之車前狀況，隨時採取必要之安全措施，且依當時情
    形，並無不能注意之情事，竟疏未注意及此，不慎其前車頭
    撞及對向由告訴人何武益騎乘，搭載吳金春之車牌號碼561-
    JWP 號重型機車，使告訴人何武益與吳金春均人車倒地，告
    訴人何武益受有左臉頰擦傷、左眼結膜下出血、左肩擦傷及
    左膝外側擦傷之傷害，因認被告劉清法涉犯刑法第284 條第
    1 項前段過失傷害罪嫌等語。
二、按告訴乃論之罪，告訴人於第一審辯論終結前，得撤回其告
    訴；又告訴經撤回者，法院應諭知不受理之判決，刑事訴訟
    法第238 條第1 項，及第303 條第3 款定有明文。
三、本件被告劉清法因過失傷害案件，經檢察官提起公訴，認其
    係犯刑法第284 條第1 項前段之過失傷害罪嫌，而依同法第
    287 條前段之規定，須告訴乃論。茲因告訴人何武益前於警
    偵程序已與被告劉清法達成和解，嗣於本院100 年4 月26日
    準備程序中，當庭撤回對被告劉清法過失傷害案件之告訴，
    有和解書、撤回告訴狀、本院準備程序筆錄各1 份附卷可稽
    ，揆諸前揭說明，爰不經言詞辯論，逕為諭知不受理之判決
    。
據上論斷，應依刑事訴訟法第299 條第1 項前段、第300 條、第
301 條第1 項、第303 條第3 款、第307 條，刑法第164 條第2
項、第41條第1 項前段、第62條前段，刑法施行法第1 條之1 第
1項 、第2 項，判決如主文。
本案經檢察官李怡增到庭執行職務。
中    華    民    國    100    年    7    月    29    日
                  刑事第十庭    法  官  王  琁
以上正本證明與原本無異。
如不服本判決應於收受本判決後10日內向本院提出上訴書狀，並
應敘述具體理由，如未敘述上訴理由者，應於上訴期間屆滿後20
日內補提理由書狀於本院（均須按他造當事人之人數附繕本）「
切勿逕送上級法院」。
中    華    民    國    100    年    7    月    29    日
                                書記官  陳靜瑤
附錄本判決論罪科刑之法條：
中華民國刑法第164條
（藏匿人犯或使之隱避、頂替罪）
藏匿犯人或依法逮捕拘禁之脫逃人或使之隱避者，處 2 年以下
有期徒刑、拘役或 5 百元以下罰金。
意圖犯前項之罪而頂替者，亦同。